【裁判字號】    90,簡上,112
【裁判日期】    900815
【裁判案由】    侵權行為損害賠償
【裁判全文】
臺灣彰化地方法院民事判決  九十年度簡上字第一一二號
    上  訴  人  乙○○
                台北榮民技術勞務中心
    法定代理人  丁○○
    被上訴人    丙○○
    訴訟代理人  甲  ○
右當事人間侵權行為損害賠償事件，上訴人對於中華民國九十年五月四日本院彰化簡
易庭第一審判決（八十九年度彰簡字第四六七號）提起上訴，本院判決如左：
    主      文
上訴駁回。
第二審訴訟費用由上訴人負擔。
    事      實
甲、上訴人部分：
一、聲明：
    （一）原判決不利於上訴人部分廢棄。
    （二）右廢棄部分，被上訴人應再連帶給付上訴人新台幣（下同）十五萬八千元
          及自民國八十九年七月二十日起至清償日止，按年息百分之五計算之利息
          。
    （三）第一審廢棄部分及第二審訴訟費用均由被上訴人連帶負擔。
二、陳述：除與原判決記載相同者，茲引用外，另補稱：
    （一）按損害賠償之目的在填補所生之損害，其應回復者，並非「原來狀態」，
          而係「應有狀態」，應將損害事故發生後之變動狀況考慮在內，故其價格
          應以加害人應為給付之時為準，被害人請求賠償時，加害人即有給付之義
          務，算定被害物價格時，應以起訴時之市價為準，惟被害人於起訴前已曾
          為請求者，以請求時之市價為準，惟被害人如能證明在請求或起訴前有具
          體事實，可以獲得較高之交換價格者，應以較高之價格為準，因被害人如
          未被侵害，即可獲得該項利益也，最高法院六十四年度第六次民庭總決議
          著有明文。故上訴人於原審主張車輛毀損時價值二十五萬元，係以中古汽
          車行情表為證明，雖為私文書性質，然其價值應符合實際之交換價格，故
          上訴人聲請就專業機構就系爭車輛被毀損時應有之交換價格，作為被上訴
          人應賠償之車損數額，以期符合實際情況及公平原則。
    （二）原審並未就具體事實斟酌兩造之身分、地位、經濟狀況來核定精神慰撫金
          ，實有違法之處，被上訴人為公家機構及職業司機，且肇事責任完全在被
          上訴人，而上訴人乃利用該汽車作為謀生工具之年輕女子，且所受傷害嚴
          重，影響上訴人以後駕車之恐懼及不安全感，故慰撫金被上訴人應再給付
          二萬元，始符合慰撫金之目的。
三、證據：引用原審提出之證據。
乙、被上訴人方面：
一、聲明：上訴駁回。
二、陳述：除與原判決記載相同者，茲引用外，另補稱：
    （一）依民法第二百十三條規定：「負損害賠償責任者，除法律另有規定或契約
          另有訂定外，應回復他方損害發生前之原狀」。因之，損害賠償應以回復
          原狀為原則，不能回復原狀或恢復顯有重大困難，始得以金錢賠償其損害
          。第查系爭車輛原審曾於八十九年十一月三十日，會同上訴人與被上訴人
          同赴北彰化營業所服務廠勘驗鑑定結果，認系爭車輛仍可修復，亦即可恢
          復原狀；而上訴人在原審之起訴狀聲明亦係請求回復原狀；又本件依上訴
          人於原審提出之修理廠估價單，系爭車輛修復需花費二十八萬五千二百六
          十四元，其中零件二十萬五千二百六十四元，修理工資八萬元，因系爭車
          輛使用年數已超過行政院所頒固定資產耐用年數五年之期限，因此除工資
          外，其中更換零件部分之費用自無法源請求。是則上訴人引用最高法院六
          十四年度第六次民庭總會決議意旨實與本件事實不符，而原審依民法第一
          百九十六條之規定，判令被上訴人應給付上訴人系爭車輛之殘價十一萬元
          千元，亦與法有違。
    （二）次依民法第二百十四條、第二百十五條之規定，應恢復原狀者，必於經債
          權人定相當期限催告後，逾期不為回復，或不能回復，或回復顯有重大困
          難時，方得請求改以金錢賠償其損害。查系爭車輛毀損後，上訴人並未定
          相當期限催告被上訴人回復原狀，亦於法有違。縱上訴人自認系爭毀損之
          車輛回復顯有重大困難乃依民法第一百九十六條之規定，請求被上訴人賠
          償系爭車輛因毀損所減少之價額，而原審亦依法判令被上訴人給付上訴人
          系爭車輛之折舊殘價十一萬二千元，今上訴人猶以中古汽車行情為請求賠
          償之依據，顯於法無據。
    （三）末查依民法第一百九十五條第一項規定：「不法侵害他人之身體、健康、
          名譽或自由者，被害人雖非財產上之損害，亦得請求賠償相當之金額」，
          惟此慰藉金之賠償須以被害人身體受傷後，使精神上受有痛若為必要。查
          上訴人因車禍受傷，依上訴人在原審提出之彰化基督教醫院收據記載，其
          醫療用總額為五百七十元，其中包含掛號費一百五十元、診察費三百三十
          元在內，醫藥費部分僅占九十元，此足以證明，上訴人之身體並未遭受嚴
          重之傷害，精神痛若非重，而原審判令被上訴人給付上訴人慰撫金四萬元
          ，本已屬過高，今上訴人猶不滿足，請求被上訴人再給付二萬元慰撫金，
          其請求顯無理由。
三、證據：引用原審提出之證據。
    理      由
一、本件上訴人起訴主張：其於八十九年六月六日駕駛所有之車牌號碼ＱＫ─九五一
    ０號自用小客車，由南向北行駛，行經彰化縣芬園鄉○○路時，因發現前方有交
    通事故即煞車停止前進。詎被上訴人行政院國軍退除役官兵輔導委員會台北榮民
    技術勞務中心所雇用之司機即另一被上訴人丙○○駕駛油罐車在後，因未保持安
    全距離，致煞車不及自後猛力追撞上訴人車輛，造成上訴人所駕前開小客車全毀
    ，上訴人亦受有頭部外傷之傷害，上訴人因而支出拖吊費用二千五百元、醫藥費
    用五百七十元（拖吊費用及醫藥費用部分業已確定），又上訴人之小客車價值有
    二十五萬元，已無法修復使用，另上訴人因本件事故受傷，精神受有痛苦，併請
    求精神慰撫金六萬元等語。被上訴人則以：被上訴人丙○○並無過失，且原審認
    上訴人所有之小客車回復原狀顯有重大困難，而依民法第一百九十六條之規定判
    令被上訴人給付上訴人系爭車輛之折舊殘價十一萬二千元，然上訴人猶以中古汽
    車行情為請求賠償之依據，顯於法無據；又上訴人因車禍受傷，依上訴人在原審
    提出之彰化基督教醫院收據記載，其醫療用總額為五百七十元，其中包含掛號費
    一百五十元、診察費三百三十元在內，醫藥費部分僅占九十元，此足以證明，上
    訴人之身體並未遭受嚴重之傷害，精神痛若非重，而原審判令被上訴人給付上訴
    人慰撫金四萬元，本已屬過高，今上訴人猶不滿足，請求被上訴人再給付二萬元
    慰撫金，其請求顯無理由等語置辯。
二、經查，上訴人主張其於八十九年六月六日駕駛所有之車牌號碼ＱＫ─九五一０號
    自用小客車行經彰化縣芬園鄉○○路時，遭被上訴人丙○○駕駛油罐車自後追撞
    ，造成上訴人之小客車全毀，上訴人亦受有頭部外傷之傷害，上訴人因而支出拖
    吊費用二千五百元、醫藥費用五百七十元（拖吊費用及醫藥費用部分業已確定）
    之事實，業據上訴人於原審提出診斷書一紙、拖吊費用收據一紙、醫藥費用收據
    一紙為證，復經原審依職權向彰化縣警察局彰化分局芬園分駐所調閱本件車禍事
    故處理紀錄查明屬實；被上訴人雖辯稱途經事故地點附近時，其亦依規定時速行
    駛，因上訴人之小客車突然緊急煞車，致其之油罐車因天雨路滑撞及上訴人之小
    客車，上訴人本身亦有過失，其已盡相當注意之能事，前方車禍事出突然，非其
    所能預見，其對本件事故之發生並無過失云云。惟按汽車在同一車道行駛時，除
    超越前車外，後車與前車之間應保持隨時可以煞車之距離，又汽車行駛時，駕駛
    人應注意車前狀況，並隨時採取必要之安全措施，道路交通規則第九十四條第一
    項、第三項分別定有明文，本件被上訴人丙○○駕駛油罐車因未遵守上開規定，
    致由後追撞上訴人之小客車，其有過失甚明，至於上訴人駕車係在正常行駛中隨
    車流狀況煞停在前，對本件事故之發生乃無法避免，而無過失可言；且本件車禍
    事故經原審送請臺灣省彰化縣區車輛行車事故鑑定委員會鑑定，亦認被上訴人丙
    ○○駕駛半聯結車未與前車保持安全距離，為肇事因素，上訴人駕駛自用小客車
    在前行駛，遇狀況煞停，無肇事因素，有該會八十九年十月十八日彰鑑字第八九
    ０六０四號鑑定意見書附於原審卷內可憑，是被上訴人之抗辯，尚無足取。綜上
    所述，上訴人主張被上訴人過失不法侵害，為侵權行為人，堪信為真正。按不法
    毀損他人之物者，應向被害人賠償其物因毀損所減少之價額；又按不法侵害他人
    之身體、健康、名譽或自由者，被害人雖非財產上之損害，亦得請求賠償相當之
    金額；受僱人因執行職務，不法侵害他人之權利者，由僱用人與行為人連帶損害
    賠償責任，民法第一百九十六條、第一百九十五條第一項、第一百八十八條第一
    項前段分別定有明文，上訴人依據上揭法條規定，請求被上訴人等連帶賠償，自
    屬有據。
三、又查，上訴人所有之小客車修復計需花費二十八萬五千二百六十四元，其中零件
    材料費用計二十萬零五千二百六十四元，工資費用計八萬元，此有估價單在卷可
    稽。按依民法第二百十三條之規定請求回復原狀者，應係車禍發生當時該車已使
    用數年之狀態。雖上訴人主張其所有小客車毀損之價額，應以中古汽車交易行情
    即實際可交換之價格二十五萬元為準云云，然查每輛中古汽車車況、行駛里程數
    不一，平時保養程度亦不同，其價值自非可一概而論，是上訴人主張系爭車輛被
    毀損時價值為二十五萬元，尚屬無據；且上訴人既未提出系爭車輛於起訴前其可
    以獲得較高之交換價格之具體事證以供本院審酌，本件自難以上訴人主張之中古
    汽車行情二十五萬元為準。則原審以上訴人之自用小客車出廠日期為八十三年十
    一月九日，迄本件事故之時間八十九年六月六日止，該車已使用五年七個月，其
    使用年數已超過五年之耐用年數，而依行政院所頒固定資產耐用年數表及固定資
    產折舊率表，超過五年耐用年數之車輛，其殘價等於平均法最後一年度之未折減
    餘額（參照所得稅法第五十四條第二項規定），故計算其殘價為十一萬二千元〔
    計算公式：殘價＝取得成本÷（耐用年數＋１）；即672000÷（5+1）=112000〕
    ，自無不當。是上訴人依上開規定請求被上訴人等應連帶賠償十一萬二千元，於
    法即無不合，至逾此範圍之請求，於法即有未合，不應淮許。
四、又非財產上之損害即精神慰撫金之核給標準，依最高法院五十一年台上字第二二
    三號判例意旨，應斟酌雙方身分資力與加害程度及其他各種情形定之。查被上訴
    人丙○○因過失侵害上訴人之身體成傷，業如前述，則上訴人本於前開規定，請
    求被上訴人等連帶給付精神慰撫金，自屬依法有據。從而，原審依前開判例所揭
    示之意旨，審酌本件傷害之原因，被上訴人丙○○出於過失行為，兩造之各自身
    分、資力、社會地位與經濟狀況，及上訴人受傷程度並不嚴重，並審酌上訴人因
    上開傷害所造成之精神損害程度，認上訴人向被上訴人等請求精神慰撫金六萬元
    誠屬過高，核減為四萬元，並駁回其餘請求，堪稱公允，亦無不當。
五、綜上所述，原審就上訴人本於侵權行為損害賠償之法律關係，請求被上訴人等連
    帶給付新台幣三十一萬三千零七十元及自起訴狀繕本送達翌日起至清償日止，按
    年息百分之五計算之利息，而於十五萬五千零七十元，及自起訴狀繕本送達渠等
    翌日即八十九年七月二十日起至清償日止，按年息百分之五計算之遲延利息範圍
    為上訴人勝訴之判決，並就該准許部分分別為准許兩造預供擔保得假執行或免為
    假執行之宣告，另駁回上訴人其餘損害賠償及假執行之請求，經核並無違誤。上
    訴人就其敗訴部分上訴，指摘原判決不當，求予廢棄改判，為無理由，應駁回其
    上訴。
六、本件事證已臻明確，兩造其餘攻擊防禦方法，均與判決結果不生影響，自無一一
    審究論列之必要，併此敘明。
七、據上論結，本件上訴，為無理由，爰依民事訴訟法第四百三十六條之一第三項、
    第四百四十九條第一項、第七十八條，判決如主文。
中      華      民      國      九十    年      八      月      十五    日
                                    臺灣彰化地方法院民事第三庭
~B審判長法官  何  志  通
~B法      官  李  志  清
~B法      官  郭  千  黛
右正本係照原本作成。
本判決不得上訴。
~B法院書記官  林  文  斌
中      華      民      國      九十    年      八      月      十六    日


司法院資訊處製作；財團法人民間司法改革基金會備份。
